【裁判字號】    98,交聲,100
【裁判日期】    980731
【裁判案由】    違反道路交通管理處罰條例聲明異議
【裁判全文】
臺灣雲林地方法院交通事件裁定         98年度交聲字第100號
移送機關即
原處分機關  交通部公路總局嘉義區監理所雲林監理站
異  議  人
即受處分人  丙○○
上列異議人即受處分人因違反道路交通管理處罰條例案件，對於
交通部公路總局嘉義區監理所雲林監理站民國98年6 月9 日所為
之雲監裁字第裁72-I00000000號裁決處分（原舉發違反道路交通
管理事件通知單：彰化縣警察局97年12月27日彰警交字第I00000
000 號），聲明異議，本院裁定如下：
   主  文
原處分撤銷。
丙○○汽車駕駛人，行經有燈光號誌管制之交岔路口闖紅燈，處
罰鍰新臺幣仟陸佰元，並記違規點數點。
    理  由
一、原處分意旨略以：異議人即受處分人丙○○於民國97年12月
    27日中午12時54分許，駕駛車牌號碼842-QK號自用一般大貨
    車，沿彰化縣埤頭鄉○○路○段由北往南，行經該路與東環
    路口時，因駕車行經有燈光號管制之交岔路口闖紅燈，遭警
    製單舉發，嗣異議人未於舉發通知單所載應到案日期前（即
    98年1 月11日）提出申訴，且逾越應到案期限60日以上未繳
    納罰鍰，原處分機關依道路交通管理處罰條例第53條第1 項
    、第63條第1 項第3 款及違反道路交通管理事件統一裁罰基
    準表之規定，裁處罰鍰新臺幣（下同）5,400 元，並記違規
    點數3 點。
二、聲明異議意旨略以：異議人當日行經該鄉○○路○ 段有燈光
    號誌管制之交岔路口因黃燈快閃而不及停車，過了路口便轉
    為紅燈後，而被值勤員警攔下，員警告知是闖紅燈並開立罰
    單，異議人因認與違規事項不符，當時只是黃燈來不及停，
    所以沒有簽名後便離去，其後亦未接到紅單，爰依法聲明異
    議。
三、按汽車駕駛人，行經有燈光號誌管制之交岔路口闖紅燈者，
    處新臺幣1,800 元以上5,400 元以下罰鍰，並記違規點數3
    點，道路交通管理處罰條例第53條第1 項、第63條第1 項第
    3 款分別定有明文。次按當場舉發者，應填記駕駛人或行為
    人姓名、性別、出生年月日、地址、身分證統一編號及車主
    姓名、地址、車牌號碼、車輛種類。被查獲之駕駛人或行為
    人為受處分人時，應於填記通知單後將通知聯交付該駕駛人
    或行為人簽名或蓋章收受之；拒絕簽章者，仍應將通知聯交
    付該駕駛人或行為人收受，並記明其事由及交付之時間；拒
    絕收受者，應告知其應到案時間及處所，並記明事由與告知
    事項，視為已收受，違反道路交通管理事件統一裁罰基準及
    處理細則第11條第1 項第1 款規定甚明。
四、本院之判斷：
    異議人固坦認於97年12月27日中午12時24分許，駕駛本案大
    貨車，由北往南，行經該鄉○○路○ 段與東環路口時，為警
    以闖越紅燈為由，攔停舉發等事實，惟否認有何闖越紅燈之
    違規行為，辯稱當時交通號誌為黃燈，緊急煞車很危險，所
    以穿越路口云云。經查：
(一)、證人乙○○即本案舉發員警於本院調查時證稱：我於97年12
    月27日中午11時許，在彰水東環路口，靠該路口往南75公尺
    處執勤，當時有兩個人一起執勤；當天在執行交通稽查時，
    一直注視路口及交通號誌即彰水路與東環路口交通號誌，然
    後看到當時彰水路上2 個號誌變換紅燈的時候，就發現異議
    人所駕駛自大貨車闖紅燈，就用指揮棒指揮異議人靠邊行駛
    ，然後告訴事由，依法舉發；我是在異議人尚未到路口之前
    更北側就看到異議人車輛，當時彰水路北側的號誌情況正常
    ，燈號已經顯示紅燈；從我站立的位置，我看到的是彰水路
    南側燈號的變化，北側我看不到，因南側與北側的燈號是一
    致的，所以我是看南側來判斷異議人在經過北側號誌時，燈
    號是紅燈；我看南邊的燈號為紅燈之後，再看到異議人由北
    往南的車道，就看到異議人的車子闖紅燈，我看到前車通過
    時已經是紅燈了，異議人還過來；我站立的位置距離南側號
    誌75公尺，北側沒量距離，南側與北側是一個道路寬，路大
    約10公尺寬，中間沒有遮蔽物；我攔停異議人後有告知闖紅
    燈違規事由，異議人說變換號誌來不及煞車，怕會有危險，
    還有說前面車輛太高，擋住視線等語（參本院卷第21至22
    頁）。證人甲○○即另1 名在場員警於本院訊問時證述：我
    任職於彰化縣警察局北斗分局中和派出所，97年12月27日中
    午12時在彰水路與東環路口執勤，是與證人乙○○一起參與
    ，本案是由我們二人攔停；那天我們在東環彰水路口南下方
    向，異議人南下往西螺方向，異議人是跟著前面兩部車，異
    議人是第3 部，第1 部車子經過北側號誌時，已經閃黃燈了
    ，第2 部再過北側號誌，已經紅燈了，前面兩部因為時間差
    沒有攔停，第2 部過了以後已經紅燈，異議人離第2 部車子
    還有十幾公尺，異議人就直接過來，沒有停；我們在看車子
    ，從閃黃燈開始就會注意，因第2 部過去就紅燈，所以我就
    注意異議人車輛，異議人車輛經過彰水路與東環路口北側號
    誌的時候就已經是紅燈了；我可以看到南側紅綠燈的變化，
    紅燈兩邊這樣看，看南側就知道北側變化，不可能南側已經
    紅燈，北側還是綠燈；我有聽到乙○○說本件是因為闖紅燈
    要開單（參本院卷第23頁背面至24頁）。細究本案現場照片
    所示，舉發員警所處之舉發位置，正面臨上開異議人違規之
    路口，與路口往來號誌間，距離接近，無掩蔽物，是證人可
    以清楚明確看到號誌變化及往來車流之情形，且2 名證人所
    述情節、地點大致相符，無矛盾之處。再者，衡諸執勤警員
    係依法執行公務，與異議人並不相識，素無怨隙，且目睹及
    取締異議人上開違規情事，應無設詞攀誣、或虛構違規事實
    以陷害異議人之理，況警員執行公務本身受行政懲處責任之
    監督，到庭具結作證更以刑罰擔保其真實性，殊無甘冒行政
    懲處及刑法偽證罪責任而刻意誣陷異議人之必要，是證人前
    揭證述均應堪予採信。此外，復有彰化縣警察局97年12月27
    日彰警交字第I00000000 號舉發違反道路交通管理事件通知
    單（下稱本案舉發單）、彰化縣政府警察局北斗分局98年6
    月26日北警分五字第0980011365號函及函附照片、現場圖各
    1 份附卷可稽（參本院卷第7 、15至18頁），均與證人之證
    詞相符。勾稽以上，可見：舉發當時員警依據與異議人行車
    方向號誌同時相之南側號誌，可清楚目睹號誌轉換情形，中
    間也無障礙物遮擋，員警應無誤判之可能，足認異議人當時
    確有闖越紅燈直行之違規行為。
(二)、交通警察製單舉發違反道路交通管理處罰條例所列之違規事
    實，本質上為行政處分，係公務員基於職務上之公權力，依
    法就特定之具體事件所為之具公法上效果之單方面行政行為
    ，如無形式上顯然之瑕疵可指，基於公務員為公法上行為具
    有公信力之原則，該行政行為當可被推定為真正，其據以依
    法處分之事實認定亦為正確無誤，此與民事訴訟法第355 條
    第2 項規定「文書依其程式及意旨得認作公文書，推定其為
    真正」之情形相同。本此公信原則，立法者乃賦予行政機關
    制定違反道路交通事件統一裁罰基準及處理細則，使執行勤
    務員警得當機處分，以達其維護交通秩序、安全之行政目的
    。反之，若謂公務員一切行政行為均需預留證據以證其實，
    則國家行政勢必窒礙難行，準此，刑事訴訟法就犯罪證據所
    列有關之規定與屬於行政秩序罰之交通違規裁罰本質不合之
    部分，自不在準用之列。從而，交通違規行政爭訟之舉證責
    任原理，應非如刑事案件中，必須超越任何合理懷疑，始可
    為有罪判決之嚴格程度，而係應與民事訴訟之舉證責任原理
    相類似，亦即基本上應就行政機關與人民所各自主張有利於
    己之事實，分配其應盡之舉證責任，而非逕予準用刑事訴訟
    上之「無罪推定」原則，此觀諸行政訴訟法第136 條規定行
    政訴訟程序準用民事訴訟法第277 條舉證責任分配原則之立
    法意旨亦明。另按法院受理交通事件，準用刑事訴訟法之規
    定；其處理辦法，由司法院會同行政院定之，道路交通管理
    處罰條例第89條定有明文。又聲明異議案件之處理，除準用
    刑事訴訟法有關規定外，依道路交通案件處理辦法之規定處
    理之；交通法庭就聲明異議之案件，必要時，得訊問受處分
    人及其他關係人，並得傳喚證人，命行鑑定，實施勘驗，亦
    為該辦法第4 條第2 項及第16條所明定。又員警舉發交通違
    規案件，並不以舉發照片為唯一證明方法（道路交通管理處
    罰條例第7 條、第7 條之1 、第7 條之2 規定參照）。是依
    現行法律規定，法院處理交通事件，並不限於科學儀器所採
    證據，惟仍須就事件所涉相關證據資料，包括供述及非供述
    證據，依據證據法則，憑以認定行為人交通違規行為之有無
    。此乃因交通違規事件之特性，行為態樣甚夥，復多有瞬間
    即逝行為，實在無法於有交通違規同時，全部得以即時利用
    科學儀器，取得證據資料；即使屬於方便以科學儀器採證之
    交通違規行為，普遍採用，不但所費不貲，也有實際困難。
    若舉發員警係親眼見聞違規經過，並以證人身分具結後在法
    院證述，仍不失為認定交通違規事實有無之證據方法。況警
    員舉發交通違規，係依道路交通管理處罰條例授權所為之職
    權行使。而汽機車駕駛人闖紅燈、違規迴轉等違規行為之取
    締，揆其行為本質，多係發生於瞬間，通常多委由當場執行
    取締違規公務員之認識及判斷，且必須為立即之取締作為，
    此為達成維持交通秩序目的所必要。且依道路交通管理處罰
    條例之規定，此種立即性之舉發違規，多依警員之認知判斷
    已足，並無必須另有其他積極佐證：如其他目擊證人或必須
    拍攝照片等，始構成處分要件之規定。此係因執行職務之公
    務員，通常多具有一定之考選資格與專業訓練，且其執法之
    對象係不特定之大眾，故其立場經立法機關推定，應具有客
    觀、公正與公平之特質，而無故意偏頗之虞。揆諸上開說明
    ，現行道路交通管理處罰條例並未規定車輛闖紅燈之違規事
    項需以錄影或拍照存證方得以舉發，且闖紅燈乃瞬間發生之
    事，除非交岔路口設有科學儀器，得以在發生違規行為當下
    拍攝或拍照存證外，尚難苛責一般執行巡邏勤務之警員，須
    隨時手持攝影機或照相機緊盯燈光號誌及來往車輛，及時拍
    攝或照相。是異議人於本院審理時自稱當時面臨黃燈，緊急
    煞車危險，顯見異議人行經上開路口時，未能小心謹慎注意
    路口號誌變化，始會造成必須緊急煞車之困境，既已如此，
    ，異議人自有未注意路口號誌變化之愮，其所辯闖黃燈之詞
    ，可信度已極低，再者，異議人也未能舉證以實其說，自難
    解免其違規責任，不為本院所採。
(三)、異議人另主張其未收到本案舉發單等語。經查，員警攔停異
    議人後，告知異議人違規事由為闖紅燈，異議人堅稱其僅闖
    黃燈未闖紅燈，拒簽本案舉發單，員警因此於本案舉發單收
    受通知聯者簽章欄內註記：97年12月27日12時59分告發完成
    並告場交付及告知權利，無正當理由拒收、拒簽，並告知得
    於15日內繳款，而未將本案舉發單當場交與異議人等情，業
    經乙○○於本院調查時證稱明確，並有現場錄音光碟1 片、
    錄音譯文1 份附卷足徵（參本院卷第23至24頁、第28至31頁
    ），復為異議人於本院審理時所是認，可見當時員警攔停異
    議人後，已明確告知其闖紅燈之違規行為，異議人當已知悉
    自身違規事由，對照異議人於本院審理時自承事後有打3 次
    電話去監理站問（參本院卷第21頁）等語益徵上情，是於異
    議人違規當日，員警已為舉發，合於舉發期限之規定。然而
    ，因異議人表示拒簽，員警乙○○當時僅告知得於15天內採
    網際網路、語音轉帳、郵繳或向金融機構繳納罰款，疏未告
    知異議人應於應到日期即98年1 月11日前至應到案處所即雲
    林監理站陳述意見，另一員警甲○○亦僅向員警乙○○提醒
    要告知權利義務，也未當面向異議人說明等事實，為證人乙
    ○○、甲○○於本院審理時證稱屬實（參本院卷第23頁、第
    24頁背面），並有錄音譯文附卷可證（參本院卷第29頁）。
    此外，本案舉發單未再行送達異議人收受乙事，有彰化縣警
    察局北斗分局98年6 月26日北警分五字第098001 1365 號函
    在卷可考（參本院卷第15頁）。由上可見，員警於異議人拒
    絕收受舉發通知單時，僅告知應於15天日繳納罰鍰，未再告
    知「應到案日期」及「應到案處所」，嗣後舉發單位也沒有
    再行送達異議人，異議人客觀上難以得知應於「何時」至「
    何地」陳述意見。
(四)、依照「違反道路交通管理事件統一裁罰基準及處理細則」第
    2 條第2 項之違反道路交通管理事件統一裁罰基準表，以及
    同細則第41條之規定可知，違反道路交通管理事件之裁罰基
    準，係以當事人接到違規舉發通知書後，「有無逾越到案日
    期繳納罰款及到案與否」，為設定裁決罰鍰數額準據之一，
    故行為人有無於到案日期前繳交罰鍰或到案與否，對於行為
    人究應處以較低額或較高額之罰鍰，本具有相當之決定性。
    另因違反道路交通管理事件之處罰為一行政秩序罰，其對於
    違規之行為人所為之處罰，顯然影響行為人之權利義務，性
    質上為行政處分，是其應有行政法基本原則之要求，即行政
    行為應遵循公正、公開與民主之程序，確保依法行政原則，
    以保障人民權益，增進人民對行政之信賴（此亦為行政程序
    法第1 條開宗明義所揭示），故為保障違反道路交通管理事
    件行為人之權益，舉發單位本應仔細告知異議人「應到案日
    期」及「應到案處所」，以利行為人得遵期到案繳交罰款，
    或對其違規之行為有陳述、爭執之機會。然如前述，本件舉
    發過程中，員警既未告知上情，嗣後本件舉發通知單也未合
    法送達與異議人，則異議人顯然無從根據該舉發通知單上之
    「應到案日期」及「應到案處所」等內容，遵期到案繳交罰
    款，或在上開到案日期前對其經舉發之違規行為有陳述、爭
    執之機會，故原處分機關，仍以本案舉發單原記載之到案日
    期「98年1 月11日」逕以異議人之前述違規事實明確，而對
    異議人處以最高額罰鍰5,400 元之處分，於法難認妥適。綜
    上所述，本件舉發單位之舉發過程雖以完成，但有瑕疵，致
    使異議人喪失於收受本件舉發通知單後於法定期限內繳納最
    低額罰鍰之利益，則原處分機關據之嗣後對異議人裁處最高
    額之罰鍰之裁罰處分即難認為適法，異議人此部分所辯，尚
    非無據。又異議人於上揭時地確有違規行為，已足認定如上
    (二)所述。而交通法庭認為聲明異議有理由或聲明異議雖無理
    由而原處分不當或違法者，應以裁定將原處分經聲明異議部
    分撤銷並自為裁定，道路交通案件處理辦法第20條定有明文
    。是原處分機關不察上開瑕疵，竟仍以異議人未遵守本案舉
    發單所載之到案日期作為計算裁判之基礎，認異議人未於期
    限內遵期繳交罰款、或對其違規行為為陳述意見、爭執，逕
    裁處最高額罰鍰5,400 元，如此未斟酌異議人是否有遵期繳
    交罰款之可能，即有裁量濫用之瑕疵，已達違法情事，難謂
    為適法，自應由本院將原處分撤銷，並審酌異議人之違規情
    節非重、異議人喪失於法定期限繳納最低額罰鍰之利益及違
    反道路交通管理事件統一裁罰基準表所示裁罰基準等一切情
    狀，依道路交通管理處罰條例第53條第1 項、第63條第1 項
    第3 款、違反道路交通管理事件統一裁罰基準及處理細則，
    裁處異議人罰鍰3,600 元，並記違規點數3 點，以資適法。
五、綜上所述，異議人辯稱未收受本案舉發單、不知到案期限等
    語，為有理由，是原處分機關誤以異議人逾應到案期限60日
    以上，依違反道路交通管理事件統一裁罰基準及處理細則第
    44條第1 項、違反道路交通管理事件統一裁罰基準表規定，
    裁處異議人最高之罰鍰5,400 元，並記違規點數3 點，即有
    未洽，應由本院撤銷原處分，依道路交通管理處罰條例第53
    條第1 項、第63條第1 項第3 款，違反道路交通管理事件統
    一裁罰基準及處理細則第43條第1 項、違反道路交通管理事
    件統一裁罰基準表，自為裁處受處分人罰鍰3,600 元，並記
    違規點數3 點。至於異議人辯稱未闖紅燈云云，聲明異議，
    為無理由，就此部分，應予駁回。
六、據上論斷，依道路交通案件處理辦法第20條前段，裁定如主
    文。
中    華    民    國    98    年    7     月    31    日
                  交通法庭  法  官  藍家偉
以上正本證明與原本無異。
如不服本裁定，應於裁定送達後5 日內向本院提出抗告狀（須附
繕本）。
                            書記官  王雪招
中    華    民    國    98    年    7    月    31    日


司法院資訊處製作；財團法人民間司法改革基金會備份。
